【裁判字號】    95,判,1655
【裁判日期】    951013
【裁判案由】    綜合所得稅
【裁判全文】
最  高  行  政  法  院  判  決
                                     95年度判字第01655號
上  訴  人  甲○○
被 上訴 人  財政部台北市國稅局
代  表  人  許虞哲
上列當事人間因綜合所得稅事件，上訴人不服中華民國94年5月
18日臺北高等行政法院93年度訴字第1988號判決，提起上訴，本
院判決如下：
    主  文
上訴駁回。
上訴審訴訟費用由上訴人負擔。
    理  由
一、上訴人係新陸開發股份有限公司（下稱新陸公司）股東，其
    88年度綜合所得稅結算申報，未申報其取自新陸公司以出售
    土地增益之資本公積轉增資後又辦理減資之營利所得新台幣
    （下同）2,342,400元，經本部台灣省北區國稅局（以下簡
    稱北區國稅局）於90年8月23日查獲，移由原處分機關併課
    上訴人當年度綜合所得稅，乃核定上訴人當年度綜合所得總
    額為2,945,282元，淨額為2,733,893元，並按所漏稅額503,
    524元處0.5倍之罰鍰251,700元（計至百元止）。上訴人不
    服，循序提起行政訴訟，經臺北高等行政法院93年度訴字第
    1988號判決駁回，上訴人猶未甘服，遂提起本件上訴。
二、本件上訴人在原審起訴主張：(一)本稅部分：新陸公司86年間
    出售固定資產「土地」，以溢價收入辦理增、減資將現金返
    還予股東，均依會計學原理、經濟部及財政部現行法令規定
    辦理。該公司截至目前仍正常營運中，依會計學原理：股本
    等於原始投入股本加增資股本及減少股本，由此可知，增減
    資係在公司永續經營中進行，減資後將現金返還予股東，同
    時未轉讓給第三人仍保有資本公積轉增資時免計入取得年度
    課徵所得稅之權益，因此減資後相對減少股東免稅之資本公
    積增資股票僅係為平衡資產負債表而相對減少之會計科目，
    故減資時暫不課徵股東營利所得，俟免稅資本公積轉增資股
    票權益消失，亦就清算解散時才課徵股東營利所得正確時點
    。被上訴人不應認定減資後將現金返還予股東視同為盈餘分
    配或分派剩餘財產，並依84年3月22日台財稅第84161446號
    函課徵股東分派年度營利所得稅。又本件免稅資本公積轉增
    資股票享有兔稅權益如喪失時應立即課徵營利所得稅，其課
    徵時點有二個時點，第一個時點為轉讓予他（第三人）。第
    二個時點為公司辦理清結算解散。本案股票自始至終主張係
    應課徵營利事業所得稅，新陸公司無刻意安排避稅，自始至
    終無免課徵營利事業所得稅之意圖，不違背實質課稅原則（
    應稅安排為免稅）。(二)罰鍰部分：相對人雖為股東，然未參
    與公司決策，確不知新陸公司決策之流程及運作動機，且新
    陸公司增減資之方式，核與公司法相關規定相符，僅係公司
    與股東間資金運用，並非盈餘分配或分派剩餘財產，毋庸併
    入當年度所得申報綜合所得稅，上訴人就該所得未於當年度
    合併申報，自難認有何應注意，能注意而未注意之過失存在
    ，依大法官釋字第275號解釋意旨，亦不應處罰。請判決撤
    銷訴願決定及原處分，准予免補稅及罰鍰等語。
二、被上訴人則以：(一)新陸公司自出售系爭土地後即停止營業活
    動，而無營業收入，該公司為有助各股東規避各股東綜合所
    得稅，自行反面解釋財政部前開841611446號函釋規定，竟
    以拖延辦理註銷登記方式，規避稽徵機關於核課期間內之正
    確歸課各該股東之營利所得，然該公司實質上既已結束營業
    ，縱有零星資產未了結，仍可於清算期間清算完結，至其未
    分配盈餘數仍遠大於資本額，並無侵蝕資本之虞；況前開函
    釋係就所指公司曾以土地交易增益轉列資本公積並辦理增資
    之無償配股金額，應於清算時就該部分非屬股東原出資額之
    剩餘財產分派，應全數作為股東『分派年度』之投資收益或
    營利事業所得申報課徵所得稅，其解釋意旨與新陸公司以前
    開增、減資程序，將該公司以土地交易增益分配與各股東相
    同，均係將土地交易增益『實質分配與各股東之年度』為課
    徵時點，故依財政部75年12月8日台財稅第7518357號函釋，
    新陸公司出售前開土地之交易所得，雖依所得稅法第4條第
    16款規定，免納所得稅，惟該項盈餘分配與股東時，依同法
    第14條第1項第1類規定，屬營利事業所得，應由股東合併各
    類所得申報繳納綜合所得稅，並無不合。(二)新陸公司於87年
    2月16日股東常會議事錄及87年11月25日股東臨時會議事錄
    記載，為配合增資及減資之會議議決事項，須依公司法規定
    修改章程，依行為時公司法第172條第4項及第183條規定，
    變更章程之事項應在召集事由中列舉，不得以臨時動議提出
    ，且應將議事錄分發各股東，則上訴人為新陸公司股東並獲
    配減資之現金，主張不知新陸公司之決策，顯有未合。是上
    訴人既有取得系爭營利事業所得之事實而漏未申報，縱非故
    意，仍難卸免其過失漏報之責任，參諸大法官釋字第275解
    釋，自應受罰等語，資為抗辯。
四、原審斟酌全辯論意旨及調查證據之結果，以：上訴人為新陸
    公司之股東，該公司於86年間出售台北市○○區○○段一小
    段133、144、145號三筆土地，帳列出售資產增益1,646,791
    ,946元並轉列為資本公積，再於87年3月26日辦理資本公積
    轉增資1,525,140,000元，復於88年3月8日辦理減資1,488,5
    36,600元，以現金收回原增資所分配股票，上訴人依其持股
    比例獲取減資現金股款2,342,400元，及新陸公司87、88年
    度均無營業收入等情，此有新陸公司出售土地買賣契約書、
    86年至89年度資產負債表、營利事業所得稅結算申報書、87
    年2月16日86年度股東常會議事錄、87年3月16日董監事聯席
    會議事錄、87年11月25日87年度股東臨時會議事錄、88年2
    月26日董監事聯席會議事錄、股東名簿及減資明細表附原處
    分稽可稽，並為上訴人所不爭，堪信為真實。則新陸公司於
    87及88年間利用資本公積轉增資後再辦理減資，於減資時以
    等同現金收回資本公積轉增資配發之股票，且收回之股票不
    再轉讓，依其實質經濟內涵，該公司顯係利用現金收回資本
    公積轉增資配發股票，將其出售土地增益之盈餘分配與各股
    東，足堪認定。故被上訴人以上訴人依其持股比例取得新陸
    公司減資後配發之前開股款2,342,400元為股東營利事業所
    得，應課徵綜合所得稅，惟上訴人於88年度綜合所得稅結算
    申報時，漏未申報前開所得，乃併課上訴人當年度綜合所得
    稅，核定上訴人該年度綜合所得總額為2,945,282元，淨額
    為2,733,893元，應補徵稅額503,524元，並按所漏稅額裁處
    0.5倍之罰鍰251,700元（計至百元止），揆諸前揭說明，並
    無不合。又上訴人既為新陸公司股東，本應對該公司之增、
    減資重大行為及取自該公司巨額所得之原因，盡其探知及公
    法上應負之義務，且新陸公司辦理資本公積轉增資後，復辦
    理減資將出售土地溢價收入分配現金給股東案，均經該公司
    股東常會及股東臨時會開會決議，並將議事錄分發各股東，
    上訴人尚難諉為不知；又上訴人雖可能誤解法令，以為此非
    應稅所得，但非無期待其正確認識法令規定之可能，是上訴
    人因其怠於作為義務致生漏稅而侵害法益之結果，自難謂無
    過失，上訴人執稱其並無故意、過失，不應受罰，亦無足取
    等為由，乃駁回上訴人在原審之訴。
五、上訴意旨略謂：(一)本稅部分：新陸公司出售固定資產「土地
    」，以其溢價收入轉資本公積辦理增資、發行股票及減資均
    依公司法第238條及商業會計處理準則第25條等相關法令及
    財政部83年6月15日台財稅第831596449號函釋意旨規定，並
    引用會計學原理、經濟部及財政部相關法規命令分五階段程
    序辦理。被上訴人認為新陸公司辦理減資發還現金予股東表
    示已獲得現金之事實，應予分派年度課稅，但此事實無任何
    法令依據，新陸公司減資發還現金予股東係屬新陸公司永續
    經營中，公司與股東間之資金運用也是事實，此事實係有依
    據，原審判決僅就被上訴人觀點與事實認定，未對上訴人觀
    點與事實認定而判決駁回，原審明顯違背憲法第22條規定。
    被上訴人課徵新陸公司股東營利事業所得時點為88年度分派
    現金予股東時，但行為時無法令依據，因此引用84年3月22
    日台財稅第841611446號函，此函係結清算分配剩餘財產之
    函令，被上訴人依事實課稅時點與引用法令課稅時點不一致
    ，需法令依據與課稅時點二者一致，才能與憲法第19條及第
    22條精神相符。又本件被上訴人並未依修訂後公司法第238
    條規定，以盈餘分配課徵所得稅，而使用修訂前之公司法，
    蓋公司法第238條係於90年11月12日修訂，而財政部臺北市
    國稅局中南稽徵所於91年12月26日通知新陸公司補徵本案之
    所得稅，顯然引用錯誤之法令規定，應依87年2月16日股東
    常會決議日為準，應屬課徵87年度綜合所得稅，並非被上訴
    人所主張之88年度，又增資金額為1,525,140,000元，與減
    資金額1,488,536,600元不相等。故原審未撤銷該違法之處
    分，顯有適用法規不當之違法，其判決當然違背法令。(二)罰
    鍰部分：上訴人88年度取自新陸公司出售土地溢價收入轉增
    資本公積辦理增、減資所分配現金，非盈餘分配或分派剩餘
    財產，自無申報課稅問題，已如前述，故上訴人未合併申報
    ，應無故意或過失，依司法院釋字第275號解釋意旨，應免
    予處罰。況被上訴人本不應課徵上訴人88年度綜合所得稅，
    更不該處罰。若認行為時上訴人違反所得稅法第110條第1項
    規定，亦請比照相同案例勝光羽球公司股東吳蔡秀珍等按漏
    稅額處0.2倍罰鍰（此可參臺北高等行政法院91年度訴字第
    2400號判決）云云。
六、本院按：「個人之綜合所得總額，以其全年左列各類所得合
    併計算之：第一類：營利所得：公司股東所獲分配之股利總
    額、合作社社員所分配之盈餘總額、合夥組織營利事業之合
    夥人每年度應分配之盈餘總額、獨資資本主每年自獨資經營
    事業所得之盈餘總額及個人一時貿易之盈餘總額皆屬之。」
    為行為時所得稅法第14條第1項第1類第1款所明定。又依本
    件行為時公司法第238條第3款規定，公司處分資產之溢價收
    入，固應累積為資本公積；而公司將此資本公積以發行新股
    方式存在時，因性質上僅為公司淨值科目之調整，股東保留
    於公司之資產淨值並未變更，故股東取得公司利用資本公積
    轉增資配發之股票，財政部向來之見解，認於取得時，免予
    計入當年度所得課徵綜合所得稅；但因「處分資產之溢價收
    入」增資而配發之股票，本質上是獨立於原有公司資本外所
    新產生，故若此一「處分資產之溢價收入」，於股東已以其
    他方式使之實現時，則股東自因此獲有「所得」乃當然之理
    。另依行為時公司法第168條第1項「公司非依減少資本之規
    定，不得銷除其股份；減少資本，除本法規定外，應依股東
    所持股份比例減少之。」之規定，可知公司辦理減資，乃純
    為股份之銷除，使股份所表彰之股東權絕對消滅；故公司以
    辦理減資方式，以現金收回該公司因辦理增資而無償配發之
    股票，本質上乃公司股份之銷除，即公司因減資而從資本市
    場抽回之資金，不僅未由其他代替性資金所取代，且股東亦
    因此實質上獲得非屬股東原出資額之營利所得，故此時點自
    為股東營利所得實現之時點，乃本院一致之見解。本件上訴
    人係新陸開發股份有限公司（下稱新陸公司）股東，其民國
    88年度綜合所得稅結算申報，未申報其取自新陸公司以出售
    土地增益之資本公積轉增資後又辦理減資之營利事業所得2,
    342,400元，經財政部臺灣省北區國稅局查獲，通報被上訴
    人併課核定上訴人當年度綜合所得稅，乃核定上訴人當年度
    綜合所得總額為2,945,282元，淨額為2,733,893元，並按所
    漏稅額503,524元處0.5倍之罰鍰計251,700元（計至百元止
    ）。上訴人不服，申經復查結果，未獲變更，提起訴願亦遭
    駁回，乃提起本件行政訴訟。原判決關於新陸公司於86年度
    出售固定資產「土地」後，於87及88年間利用資本公積轉增
    資及減資，於減資時以現金收回資本公積轉增資配發之股票
    ，等同收回是項轉增資配股，因收回之股票不再轉讓，此舉
    以現金收回資本公積轉增資配發股票作為，與將出售土地增
    益分配與各股東行為實無二致，而上訴人為新陸公司之股東
    ，依持股比例取得公司處分資產溢價收入累積之資本公積轉
    增資配發股票，於減資時亦依持股比例以等同之現金收回股
    票，其獲自公司之收入，應於所得實現年度（即88年度）申
    報投資收益即營利所得，而上訴人事先知悉新陸公司短期內
    將出售土地之利得辦理增資及減資手續，並使股東因公司減
    資手續而取得現金，亦即上訴人就其未支付對價卻獲得現金
    之事實，事後漏報此營利事業所得，難謂其無故意過失，以
    及上訴人在原審之主張如何不足採等事項均已詳為論斷。(二)
    當事人為達其經濟目標或實現經濟性成果時，基於私法自治
    原則（意思自治或契約自由），有法律行為類型選擇餘地，
    而選擇異於通常的法律行為，以減輕或排除稅賦者，乃屬避
    稅；而逃稅者，乃將課稅構成要件成立事實全部或部分隱瞞
    而逃稅。逃稅與避稅兩者仍有別。本件乃以增資減資之方式
    隱瞞出售土地利得分配予各股東之課稅構成要件成立之事實
    而逃稅，並非避稅。原處分基於課稅構成要件成立之事實及
    漏報事實，而核定補稅及裁罰，與租稅法定主義，或法律明
    確性，或信賴保護原則均無違背，且非法律漏洞之填補。又
    被上訴人在稅捐稽徵法第21條第1項所規定核課期間內，經
    另發現應徵之稅捐者，仍應依法補徵或並予處罰。(三)綜上所
    述，是原判決認原處分認事用法，尚無違誤，維持原處分及
    訴願決定，而駁回上訴人在原審之訴，其所適用之法規與該
    案應適用之現行法規並無違背，與解釋判例，亦無牴觸，並
    無所謂原判決有違背法令之情形；又證據之取捨與當事人所
    希冀者不同，致其事實之認定亦異於該當事人之主張者，不
    得謂為原判決有違背法令之情形。上訴人對於業經原判決詳
    予論述不採之事由再予爭執，核屬法律上見解之歧異，要難
    謂為原判決有違背法令之情形。本件上訴論旨，仍執前詞，
    指摘原判決違誤，求予廢棄，難認有理由，應予駁回。
據上論結，本件上訴為無理由，爰依行政訴訟法第255條第1項、
第98條第3項前段，判決如主文。
中    華    民    國    95    年    10    月    13    日
                  第五庭審判長法  官  鄭  淑  貞
                              法  官  黃  合  文
                              法  官  吳  明  鴻
                              法  官  鄭  小  康
                              法  官  帥  嘉  寶
以  上  正  本  證  明  與  原  本  無  異
中    華    民    國    95    年    10    月    14    日
                              書記官  蘇  金  全


司法院資訊處製作；財團法人民間司法改革基金會備份。
